臺灣基隆地方法院刑事判決　　　　　　 99年度簡上字第281號
上　訴　人
即　被　告　劉美華
上列上訴人即被告因妨害自由等案件，不服本院九十九年度基簡
字第一七二三號中華民國九十九年十一月十八日第一審刑事簡易
判決（聲請簡易判決處刑案號：九十九年度偵字第四四六三號）
，提起上訴，本院管轄第二審之合議庭判決如下：
    主  文
上訴駁回。
    事  實
一、劉美華係鄭玉雲之兄長鄭國之配偶，其與鄭玉雲因就門牌
    號碼為新北市○○區○○路三段五七七巷五八號建物及所坐
    落土地（下稱爭議不動產）有紛爭，而關係不睦。詎劉美華
    雖明知鄭玉雲與其配偶林文淵係門牌號碼為基隆市○○區○
    ○路四二號九樓住宅之有居住權人（所有權人為鄭玉雲），
    未經彼等同意，不得無故侵入，於遭彼等要求退去時，自亦
    不得留滯其內，遑論因拒絕離去而有抗拒之行為。民國九十
    九年七月十六日下午六時許，劉美華在上開住宅一樓，見重
    度視障之林文淵返家，即尾隨林文淵而與之搭乘同一電梯至
    上址門外，俟林文淵以鑰匙開啟上址住宅大門後，向林文淵
    表示要進入屋內。林文淵自忖劉美華與鄭玉雲間因有上開爭
    議不動產之糾紛，鄭玉雲必不樂見劉美華到訪，即向劉美華
    表示不方便，而拒絕其入內，劉美華仍基於無故侵入他人住
    宅之犯意，未再徵求林文淵或鄭玉雲之同意，即擅自步入鄭
    玉雲及林文淵上址住宅客廳。鄭玉雲原本在屋內房間休息，
    因聽聞林文淵返家聲響，自房內出來，見劉美華在其屋內客
    廳，立即嚴詞要求劉美華離去，惟劉美華仍留滯其內，鄭玉
    雲遂出於防衛其居住權及住宅安寧之意思，徒手拉扯推擠劉
    美華之手臂欲將其逐出其上址住宅門外。而劉美華本應注意
    其無故侵入鄭玉雲上址住宅，且受鄭玉雲退去之要求，自應
    立刻離去，不得留滯其內，甚至抗拒離去，為其法律上之義
    務，另一方面，鄭玉雲因以言詞要求劉美華退去未果，遂對
    現時不法侵害其居住權及住宅安寧之劉美華為拉扯推擠手臂
    驅逐出門之正當防衛行為，為其法律上之權利；且依當時情
    況，並無不能注意之情事；竟仍未即時履行其上開法律義務
    及尊重鄭玉雲之居住權與正當防衛權利，猶手拉住鄭玉雲上
    址住宅客廳內之骨董櫃，以抗拒鄭玉雲將其推拉至門外，過
    程中不慎致鄭玉雲受有肘、前臂及腕磨損或擦傷、肘挫傷等
    傷害。嗣鄭玉雲奮力將劉美華推出其上址住宅門外，關門後
    並即報警處理及就醫驗傷，而悉上情。
二、案經鄭玉雲訴由基隆市警察局第一分局報請臺灣基隆地方法
    院檢察署檢察官偵查後聲請以簡易判決處刑。
    理  由
一、證據能力之說明
    按被告以外之人於審判外之陳述，雖不符前四條（指刑事訴
    訟法第一百五十九條之一至第一百五十九條之四）之規定，
    而經當事人於審判程序同意作為證據，法院審酌該言詞陳述
    或書面陳述作成之情況，認為適當者，亦得為證據；又當事
    人、代理人或辯護人於法院調查證據時，知有第一百五十九
    條第一項不得為證據之情形，而未於言詞辯論終結前聲明異
    議，視為有前項之同意。刑事訴訟法第一百五十九條之五第
    一項、第二項定有明文。又非供述證據，並無傳聞法則規定
    之適用，如該非供述證據非出於違法取得，並已依法踐行調
    查程序，即不能謂無證據能力。再按被告之自白，非出於強
    暴、脅迫、利誘、詐欺、疲勞訊問、違法羈押或其他不正之
    方法，且與事實相符者，得為證據。刑事訴訟法第一百五十
    六條第一項亦有明定。本案上訴人即被告劉美華（下稱被告
    ）就檢察官所提出證據，於本院準備程序表示沒有意見，且
    迄本案言詞辯論終結前均未就證據能力聲明異議，依法應視
    為被告同意其以外之人於審判外之陳述作為證據；本院復審
    酌本案被告以外之人於審判外之陳述、非供述證據、被告於
    警詢及於檢察官偵訊時就犯罪事實之供述等各項證據，未顯
    示有何顯不可信、以不正方法取得證據或供述出於非任意性
    等情況，堪認取得證據過程適當，復均與待證事實具有關連
    性，且經本院於審判程序依法調查，自均得為證據。
二、實體事實之認定
    訊據被告於本院準備及審判程序固不否認曾去告訴人鄭玉雲
    及林文淵上址住處，惟矢口否認有何無故侵入住宅及過失傷
    害犯行，辯稱略以：伊是九十九年七月二十三日去他家，九
    十九年七月十六日沒有去；而且是因為林文淵打電話叫伊送
    觀音菩薩木雕的香桶過去，伊才去的，由林文淵開門讓伊進
    去；伊沒有與告訴人拉扯、推擠，伊左手手肘被告訴人雙手
    抓著，只有她拉伊的手；告訴人當時也沒有受傷云云。查：
  (一)基隆市○○區○○路四二號九樓房屋所有權人係告訴人，此
    有基隆市信義地政事務所建物所有權狀影本（偵查卷第一三
    頁）在卷可參，被告於本院準備程序就告訴人及林文淵係上
    址房屋之有居住權人一節亦不爭執（本院卷第四四頁），俱
    堪認定屬實。
  (二)有關被告究竟是何日期前往告訴人及林文淵上址住宅發生本
    案紛爭：證人即告訴人自警詢、檢察官偵訊迄本院審判程序
    、證人林文淵於檢察官偵訊均證述係九十九年七月十六日（
    偵查卷第四、二二、三六、三九頁、本院卷第九七頁）。又
    證人即基隆市警察局第一分局忠二路派出所警員蔡承峰於本
    院審判程序亦證述告訴人係九十九年七月十六日以電話報案
    ，當時伊在派出所備勤，伊有到現場了解等語（本院卷第八
    八頁），並提出勤務分配表及工作紀錄簿影本（本院卷第一
    ○九、一七○頁）為佐。被告於偵查中則供述：伊於本案發
    生當時使用之行動電話門號是0000000000號等語
    （偵查卷第二二頁），並於本院準備程序供述：案發當天伊
    有帶這支電話去告訴人家等語（本院卷第四二頁）；而經調
    查其上開門號基地臺位置：九十九年七月十六日下午四時許
    ，固在新北市○○區○○路；惟同日下午五時十五分許，在
    新北市○○區○○路；同日下午六時三分許，即在基隆市○
    ○區○○路；同日下午六時七分許，仍在基隆市○○區○○
    路。反之，九十九年七月二十三日全日均未出現在基隆市，
    當日下午六時十五分許，尚在臺北市北投區○○○路○段，
    亦有卷附台灣大哥大股份有限公司通聯資料查詢（偵查卷第
    四四至四五頁）可憑。可見被告確係於九十九年七月十六日
    前往告訴人上址住宅，而非同年七月二十三日甚明，其有關
    此部分之辯解，核與前揭證人證詞暨客觀證據均有不符，自
    非足取。
  (三)有關本案發生當時被告進入告訴人上址住宅時之情況：
  1.證人林文淵於本院審判程序證述：當天並不是伊請被告去伊
    家的；伊坐電梯時，並不知道被告有跟伊一起搭電梯，是伊
    上樓到伊住處門口用鑰匙開啟鐵門後，被告從右後方衝過來
    碰到伊，伊問她是誰，她說她是劉美華，並表示要進去，伊
    有勸她說這個時候她最好不要進去，告訴人現在蠻生氣的，
    因為被告家與告訴人有一些糾紛存在（之前好像被告與其配
    偶鄭國有犯罪被通緝，他們當時沒有地方住，還帶七個小
    孩子，當時告訴人有買房子，就借給他們住，至少有二、三
    十年，分文未取，後來被告與鄭國他們房子住久了就覺得
    是他們的，因此與告訴人有糾紛），後來被告就把伊推進屋
    裡，伊沒有辦法阻擋她，因為伊門已經打開了，她就衝進去
    ；她進去伊家後，伊聽到碰一聲，是坐椅子的聲音，伊就聽
    到告訴人說你怎麼會來這裡，請你離開，後來她們二人就吵
    起來了，大概就是告訴人一直重複妳出去這些話；被告後來
    有出去，伊有聽到伊太太把門關上及鎖起來的聲音；從伊在
    門口發現被告一直到伊太太把門關上、鎖起來的這段時間，
    伊都沒有跟被告說請進來坐，或是她進來後，伊說請她坐下
    來講這些話等語（本院卷第九二至九三頁）。
  2.告訴人於本院審判程序證述：那天大約下午六時左右，伊在
    家裡睡覺，伊聽到伊先生拿鑰匙開門的聲音，還用扙敲鐵
    門的聲音，伊就知道不尋常，所以伊就起來，伊先生邊開門
    邊叫伊說「阿嫂來了」，伊說不可以讓她進來，因為伊當時
    想到的阿嫂就是被告，伊知道她來的動機，她是要來要錢，
    她知道伊在賣五股的房子，伊如果賣了房子就有錢，所以伊
    就叫被告出去，她不肯出去，當時被告兩手提了二袋東西，
    大概是生鮮香菇及她自己背的包包，後來她就把她的兩袋東
    西放在伊家椅子上，已經要坐下來，所以伊就把她的東西提
    了放到門外，並且要求她出去，她還是不肯出去，開始胡說
    八道說她扶養伊長大云云；因為伊要求她出去，至少講了六
    次或八次，語氣也不好，但是她還是不出去，所以伊就用伊
    的二手拉她的右手往門口推，她的左手當時還提著她自己的
    包包，她還是不肯出去，並且不知道用哪隻手拉住伊家門旁
    邊一個八角的骨董櫃，那個骨董櫃幾乎都快被她拉倒下來，
    伊很緊急把她扯離骨董櫃，並把她推出去，在拉扯的中間，
    伊右手下臂內側就被扯掉一層皮，左手有一點點碰撞的瘀青
    的痕跡，伊把她推出去後就把門關起來等語（本院卷第九七
    至九八頁）。
  3.而被告於檢察官偵訊時亦供承：伊在電梯就碰到林文淵，到
    樓上林文淵跟伊說二嫂最好不要進去，因為告訴人情緒不太
    好，伊說應該沒關係，伊笑臉對她，她應該打不下去，林文
    淵開門進去之後，他就跟告訴人說二嫂來了，告訴人就衝出
    來，告訴人一看到伊，就說「出去，出去，把她推出去」，
    她就拉著伊的左手，把伊又拉又扯一下子就把伊推出門等語
    （偵查卷第二一、三七頁）。綜上三人陳述可知：被告於抵
    達告訴人及證人林文淵上址住宅門口時，確曾經證人林文淵
    以告訴人不滿為由，勸阻其進入，即有不同意其進入之意思
    甚明。又被告未再徵求證人林文淵之同意，即進入告訴人及
    證人林文淵上址住處，隨即為自房間出來之告訴人嚴詞驅逐
    ；易言之，告訴人與證人林文淵始終未曾同意或默許被告進
    入其上址住宅，並分別明確表示不同意其入內及驅逐之意思
    。乃被告執意進入告訴人與證人林文淵上址住處，自屬無故
    侵入他人住宅無疑。被告雖以前詞（係證人林文淵打電話叫
    伊送觀音菩薩木雕的香桶過去，而由林文淵開門讓伊進去云
    云）置辯，然為證人林文淵所否認，業如前述；且茍被告所
    辯為真，證人林文淵如何可能不招呼被告，反在門口勸阻被
    告入內？又被告在電梯內既已遇見要求其致送觀音菩薩木雕
    香桶之證人林文淵，且證人林文淵又在上址門口即已勸阻被
    告入內，則被告只需將香桶交予證人林文淵即可，何需違反
    證人林文淵及告訴人之意願而侵入渠等住宅？凡此，均足證
    被告所辯不實，其確無進入告訴人及證人林文淵上址住宅之
    正當事由。
  (四)有關本案發生當時被告進入告訴人上址住宅後之情況：證人
    林文淵於本院審判程序證述：後來告訴人與被告吵起來了，
    伊就聽到告訴人叫了好幾聲，伊也不知道發生什麼事情，之
    後還是二個人吵架，告訴人還是一直重複妳出去，被告聲音
    也很尖銳；被告後來有出去，伊有聽到告訴人把門關起來及
    鎖起來的聲音；從被告到伊家到她離開大約幾分鐘，應該沒
    有到五分鐘，約一、二分鐘或是二、三分鐘而已等語（本院
    卷第九三、九四頁）；其於檢察官偵訊時尚證述：被告不走
    ，她們二個就起爭執，聽到很尖銳的聲音，伊還有聽到被告
    差點把伊家的櫃子打翻的聲音等語（偵查卷第二二頁）。而
    告訴人於本院審判程序則證述：當天被告在伊家逗留時間，
    前後十五分鐘以上到半個鐘頭，伊沒有看錶；（後改稱）大
    約伊去長庚醫院看醫生的時候從一樓走樓梯到五樓，約要五
    分鐘，但伊沒有看時間，伊沒有辦法計算詳細時間等語（本
    院卷第九九頁）。又被告於偵查中供述：告訴人叫伊出去，
    伊本來就打算要出去，伊要把隨身拿的東西提起來再走出去
    ，告訴人在伊拿東西的過程中就扯伊手要把伊甩出她家，伊
    在她家只待了不到一分鐘的時間等語（偵查卷第三七至三八
    頁）。綜合三人陳述可知，被告確係經告訴人拉扯推擠出門
    無誤。而告訴人於見到被告無故侵入其上址住宅後，係先嚴
    詞要求被告退去，亦如前揭認定；則無論根據上開告訴人所
    述被告在其家中逗留約五分鐘，或根據證人林文淵所述之約
    一、二分鐘，或根據被告自述之不到一分鐘的時間，均足見
    被告於受退去要求時，並未即時離去，否則自被告進入告訴
    人上址住處，於隨即受退去要求時即轉身退出門外，焉需費
    時一分鐘？矧被告經告訴人言詞要求退去，若即有退去舉動
    ，告訴人又何需拉扯推擠被告外出？可見被告於告訴人欲將
    其驅逐出門時，確有如告訴人及林文淵前揭所述之拉住客廳
    骨董櫃之抗拒動作，以致告訴人必須奮力將其手拉離骨董櫃
    而將其推出門外甚明。
  (五)告訴人因拉扯、推擠被告離開其上址住處，因被告拉住客廳
    骨董櫃予以抗拒，在二人作用力相反而拉扯推擠情況下，其
    因而受有肘、前臂及腕磨損或擦傷、肘挫傷等傷害，除有載
    明告訴人係於「九十九年七月十六日十九時十八分至急診就
    診」行政院衛生署基隆醫院（下稱署立基隆醫院）診斷證明
    書及照片二張（偵查卷第一○、一一頁）附卷可佐其上開證
    詞外；證人即本件受理報案之警員蔡承峰亦於本院審判程序
    證述：告訴人是九十九年七月十六日大約十八時三十分左右
    以電話報案的，當時伊在派出所備勤，接到通報說那裡有糾
    紛，伊就到場了解，伊到場時只有告訴人及林文淵在場；偵
    查卷第十頁的照片是告訴人報案當天也就是九十九年七月十
    六日，伊去她家裡的時候拍的；當天伊看告訴人的手有受傷
    的痕跡，所以伊有對告訴人的手拍照，也有叫告訴人去驗傷
    ，因為她說要提出傷害告訴；照片看起來好像是兩隻手都有
    ，偵查卷第一○頁上方照片編號○○一的照片是右手，編號
    ○○二的照片是左手等語（本院卷第八八至九○頁），並提
    出前揭工作紀錄簿影本（記載：「於十八時三十分許所內通
    報民眾報案愛一路四二號九Ｆ，到場了解為一女子〈鄭玉雲
    〉被另一女子〈劉美華〉傷害後即離去，告知其相關權益後
    ，請鄭員驗傷後再接續處理」，本院卷第一七○頁）為憑。
    本案上開警員獲報後前往告訴人上址住處及告訴人就醫診治
    時間，均緊接於被告遭告訴人驅逐之後，並無不合理而堪懷
    疑有矯情作偽之時間間隔，堪認告訴人指證其在拉扯推擠被
    告欲將其逐出門外之過程中，受有前揭診斷證明書所載傷害
    ，確屬實情；而告訴人所受傷勢，亦與被告抗拒行為有相當
    因果關係。
  (六)而按無故侵入他人住宅、建築物或附連圍繞之土地或船艦者
    ，處一年以下有期徒刑、拘役或三百元以下罰金。無故隱匿
    其內，或受退去之要求而仍留滯者，亦同。刑法第三百零六
    條定有明文。是任何人自均負有不得無故侵入他人住宅、建
    築物、附連圍繞之土地、船艦或隱匿其內之義務，以及受就
    所在之住宅、建築物、附連圍繞之土地、船艦之有居住權人
    或所有權人退去要求時，不得留滯而應即時退去之義務。又
    按對於現在不法之侵害，而出於防衛自己或他人權利之行為
    ，不罰。刑法第二十三條第一項亦有明定。易言之，遭現在
    不法侵害之人，本於防衛自己權利之意思，而對加害人為適
    當且必要之防衛行為，係屬合法正當之權利行使。本案被告
    已先無故侵入告訴人上址住宅，且經告訴人嚴詞要求退去，
    仍留滯其內，告訴人遂徒手拉扯推擠被告，欲將其逐出上址
    住宅門戶，而被告卻拉住客廳骨董櫃抗拒告訴人之驅逐行為
    ，業如前揭認定；嗣告訴人將被告逐出門戶後，隨即將大門
    關閉上鎖，並報警處理，此亦據證人林文淵及告訴人於本院
    審判程序證述一致；乃告訴人除將被告拉扯推擠出其上址住
    宅外，並無其他逾越必要限度之行為，是其上開對被告拉扯
    推擠之驅逐行為，顯係出於防衛其居住權及住宅安寧之意思
    所為之正當防衛行為，被告不僅有即時退去之義務，亦有不
    得抗拒離去之義務。而被告本應注意其無故侵入告訴人上址
    住宅，且受告訴人退去之要求，即應立刻離去，既不得留滯
    其內，亦不得抗拒離去；且依當時情況，並無不能注意之情
    事，竟未履行其上開法律上義務及尊重告訴人居住權與正當
    防衛權利，猶手拉住告訴人上址住宅客廳內之骨董櫃，以抗
    拒告訴人將其拉扯推擠至門外，過程中不慎致告訴人受有肘
    、前臂及腕磨損或擦傷、肘挫傷等傷害，其就告訴人因此所
    受傷勢，自有應注意能注意而不注意之過失甚明。
  (七)綜上，本案事證明確，被告犯行洵堪認定，應依法論科。
三、核被告所為，係犯刑法第三百零六條第一項之無故侵入住宅
    罪及同法第二百八十四條第一項前段之過失傷害罪。而按無
    故受退去之要求而仍留滯罪之成立，以行為人係屬合法進入
    為前提，倘行為係屬無故侵入，即應論以無故侵入他人住宅
    罪，而無再成立無故受退去之要求而仍留滯罪的餘地。是無
    故侵入他人住宅與無故受退去之要求而仍留滯之構成要件，
    具有「擇一關係」，一旦成立無故侵入他人住宅罪，即無成
    立無故受退去之要求仍留滯罪，反之亦然。聲請簡易判決處
    刑意旨雖認被告核犯「刑法第三百零六第一項、第二項之侵
    入他人住宅罪嫌」云云，惟被告此部分犯行係先無故侵入告
    訴人上址住宅後，復隨即受告訴人退去之要求而仍留滯其內
    ，業如本院前揭認定，聲請簡易判決處刑書犯罪事實欄一「
    ‧‧‧，林文淵表示不方便，劉美華仍自已開啟之大門無故
    侵入該住宅內，劉美華聞聲自房間內出來，立即驅逐劉美華
    離去，劉美華受退去之要求仍留滯其內，‧‧‧」之記載，
    顯然亦為如此認定。揆之前揭說明，聲請簡易判決處刑意旨
    認被告觸犯「刑法第三百零六條第二項」部分，顯係贅載，
    應予以更正刪除，原審簡易判決亦同此見解，合先敘明。又
    被告上開無故侵入他人住宅及過失傷害犯行間，犯意各別，
    行為互殊，應分論併罰。原審依刑事訴訟法第四百四十九條
    第一項、第四百五十四條第二項，刑法第三百零六條第一項
    、第二百八十四條第一項前段、第四十一條第一項、第五十
    一條第六款，刑法施行法第一條之一等規定，並審酌被告之
    動機、目的、所受刺激、手段、品行、智識程度、所生危害
    及犯後態度等一切情況，對其所犯二罪各判處拘役十日，應
    執行拘役十五日，並均諭知如易科罰金，以新臺幣一千元折
    算一日，其認事用法，均無違誤，量刑亦稱妥適；被告猶執
    前詞，上訴否認犯罪，並指摘原判決不當，經本院前揭詳予
    指駁，認其上訴為無理由，應予駁回。
據上論斷，應依刑事訴訟法第四百五十五條之一第一項、第三項
、第三百六十八條，判決如主文。
本案經檢察官高永棟到庭執行職務。
中    華    民    國    100    年    4    月    25    日
                  刑事第四庭審判長法  官  鄭景文
                                  法  官  黃永定
                                  法  官  陳賢德
以上正本證明與原本無異。
本件判決不得上訴。
中    華    民    國   100    年    4     月    28    日
                                  書記官  王靜敏
附錄論罪科刑法條
刑法第三百零六條第一項
無故侵入他人住宅、建築物或附連圍繞之土地或船艦者，處一年
以下有期徒刑、拘役或三百元以下罰金。
刑法第二百八十四條第一項
因過失傷害人者，處六月以下有期徒刑、拘役或五百元以下罰金
，致重傷者，處一年以下有期徒刑、拘役或五百元以下罰金。